最高法院刑事判決　　　　　　　九十六年度台上字第七一六號
上　訴　人　台灣高等法院檢察署檢察官
上　訴　人
即　被　告　甲○○（曾改名陳昱諭，又改回甲○○）
上列上訴人等因被告偽造文書案件，不服台灣高等法院中華民國
九十三年二月二十六日第二審判決（九十一年度上訴字第二六八
八號，起訴案號：台灣板橋地方法院檢察署八十八年度偵字第二
六七六一號），提起上訴，本院判決如下：
    主  文
原判決撤銷，發回台灣高等法院。
    理  由
本件原判決認定上訴人即被告甲○○（曾改名陳昱諭，又改回甲
○○）係設於台北縣土城市○○路○段一０九號六樓「全盛會計
事務所」負責人，負責從事該事務所之代客記帳、報繳相關稅捐
等業務之人，陳泰源（原名陳哲一，未據起訴）係甲○○之同居
男友關係，並為甲○○處理統籌全部財務、繳納稅款等業務。甲
○○於民國八十七年五月十五日至同年六月二十三日間之某日，
明知其所代理申報之德翰興業股份有限公司（負責人為陳林金桂
，下稱德翰公司）所屬「八十六年度營利事業所得稅結算申報書
」列報應繳之營利事業所得稅額，為新台幣（下同）七百二十五
萬三千七百三十二元，仍基於變造私文書及詐欺取財之犯意，將
其原已於八十七年五月五日代德翰公司向財政部台灣省北區國稅
局（下稱北區國稅局）為申報之德翰公司所屬八十六年度營利事
業所得稅結算申報書之「損益及稅額計算表」，擅加變造、調整
，進而將該公司八十六年度應繳納之營利事業所得稅額，變造為
九百三十五萬二千三百七十三元，隨即將該變造後之營利事業所
得稅結算申報書「損益及稅額計算表」電傳德翰公司而行使之，
致使德翰公司不虞有他，於八十七年六月二十三日，將該應納稅
款九百三十五萬二千三百七十三元，如數匯給甲○○，甲○○因
此詐得二百零九萬八千六百四十一元之不法所得，足以生損害於
德翰公司。甲○○於收受上開稅款後，未及時繳納，與陳泰源僅
代理德翰公司自動補繳該公司八十六年度營利事業所得稅七千一
百二十七元，加計利息一百十一元，總計七千二百三十八元，而
將其餘款項七百二十四萬六千四百九十四元侵吞入己作為買賣股
票或私自使用，此已足生損害於德翰公司財產及稅捐上之相關權
益。甲○○為圖掩飾上揭不法所為，復基於變造私文書暨偽造私
文書之概括犯意，將上述德翰公司八十六年度營利事業所得稅自
動補報稅額繳款書影印後加以變造，將上揭繳款書中已納稅額本
稅部分由七千一百二十七元變造為九百三十四萬七千一百二十七
元，並將利息一百十一元部分塗掉後，傳真於德翰公司另一稅務
代理即「安侯會計師事務所」而行使之。甲○○另偽造印有「北
商銀海山分行八十七年五月十五日收稅之章」印文，並連續偽造
印有「板信商銀中正分行八十七年九月十六日收稅之章」、「蕭
文琴」印文之八十七年度營利事業所得稅核定暫繳稅額繳款書一
份，傳真於德翰公司而行使之，致使德翰公司不虞有他，同意由
甲○○於其原應償還之款項中減除之，足生損害於北區國稅局對
於繳納稅款之正確性、德翰公司及板信商業銀行中正分行、蕭文
琴之相關權益。甲○○復與陳泰源基於同前概括業務侵占之犯意
，分別於八十六年六月間某日、同年八月三十日、同年十一月四
日及八十七年三月三日，由甲○○親自或委由不知情之胞弟陳清
華，前往台北縣稅捐稽徵處，代理德翰公司領取該公司所屬八十
六年度三至四月份、五月至六月份、七月至八月份、十一月至十
二月份等四期之營業稅退稅款，各為一百三十二萬四千三百零二
元、六十二萬七千三百四十五元、七十四萬九千一百三十七元及
八萬六千零四十八元之退稅支票，連續挪用其中二百三十一萬零
六百四十二元，將之侵吞入己。甲○○復與陳泰源共同意圖為自
己不法所有，續基於前揭概括業務侵占犯意，於八十七年間，甲
○○代理結算申報繳納誼新建設股份有限公司（負責人林榮發，
下稱誼新公司）所屬八十六年度營利事業所得稅申報及繳納稅款
等業務，北區國稅局核定尚應補繳六百三十七萬五千二百九十一
元，誼新公司遂將上揭款項如數交予甲○○，詎甲○○並未代為
繳納，而任由陳泰源將該款項挪為他用，侵吞入己。甲○○且基
於前揭偽造私文書之概括犯意，進而偽造印有「板信商銀文化分
行八十八年八月三十一日張庭耀收稅之章」印文之北區國稅局台
北縣分局八十六年度營利事業所得稅繳款書一份，傳真於誼新公
司而行使之，足生損害於北區國稅局台北縣分局對於繳納稅款之
正確性、誼新公司及板信商業銀行文化分行、張庭耀之相關權益
等情。因而撤銷第一審科刑判決，改判依牽連犯從一重論處甲○
○連續行使偽造私文書，足以生損害於公眾及他人罪刑，固非無
見。
惟查(一)、判決適用法則不當者，為違背法令，刑事訴訟法第三百
七十八條定有明文。原判決認定甲○○所為，係犯刑法第二百十
六條、第二百十條行使偽造、變造私文書，第三百三十九條第一
項詐欺取財、第二項詐欺得利，第三百三十六條第二項業務侵占
之罪，並應論以連續犯，業務侵占罪部分則與陳泰源間，有犯意
之聯絡及行為分擔，為共同正犯，所犯各罪之間有方法結果之牽
連關係，應依牽連犯之規定從一重處斷。而上開各罪，刑法第三
百三十六條第二項業務侵占罪，其法定本刑為六月以上五年以下
有期徒刑，得併科三千元以下罰金，顯較其他各罪為重，自應論
以該罪之連續犯。乃原判決竟按較輕之連續行使偽造私文書罪處
斷，已有適用法則不當之違法。(二)、有罪判決書之事實一欄，為
適用法令之依據，應將法院依職權認定與罪名之成立、論罪科刑
有關之事項，翔實記載於事實欄內，始足以判斷其適用法令是否
正當。原判決認定德翰公司於八十七年六月二十三日匯給甲○○
九百三十五萬二千三百七十三元，甲○○與其男友陳泰源僅於同
月二十五日至銀行代德翰公司補繳七千二百三十八元，其餘七百
二十四萬六千四百九十四元，甲○○與陳泰源則侵吞入己，作為
買賣股票或私自使用等情。事實果如此，則甲○○與陳泰源究於
何時侵占上揭款項仍不明？原判決認定甲○○侵占款項，理由已
失其依據。同樣情形，原判決認定甲○○將德翰公司八十六年度
營利事業所得稅自動補報稅額繳款書影印加以變造後，傳真於德
翰公司另一稅務代理即「安侯會計師事務所」而行使之；甲○○
另偽造印有「北商銀海山分行八十七年五月十五日收稅之章」印
文之八十六年度營利事業所得稅結算稅額繳款書一份後，傳真於
德翰公司而行使之（見原判決事實欄三），應負偽造、變造私文
書罪，然究於何時偽造、變造則不明？均有理由不備之違法。(三)
、原判決認甲○○向德翰公司負責人陳林金桂謊稱：已於同年九
月十六日，至板信商業銀行中正分行，代理德翰公司繳交八十七
年度營利事業所得稅暫繳稅款四百三十七萬四千一百七十三元（
另含利息二萬一千八百七十元），總計四百三十九萬六千零四十
三元等語，並連續偽造印有「板信商銀中正分行八十七年九月十
六日收稅之章」、「蕭文琴」印文之八十七年度營利事業所得稅
核定暫繳稅額繳款書一份，傳真於德翰公司而行使之，致使德翰
公司不虞有他，同意由甲○○於其原應償還之款項中減除之等情
，除應負行使偽造私文書罪外，尚應負詐欺得利罪（見原判決第
五、三十五頁）。然依原判決犯罪事實欄三、四項所認定，甲○
○利用代德翰公司報繳稅捐業務之機會，於八十七年六月間詐取
德翰公司二百零九萬八千六百四十一元，其後又侵占德翰公司應
繳之稅款七百二十四萬六千四百九十四元，原判決並認定甲○○
此部分行為應負詐欺、業務侵占罪。則上揭德翰公司同意由甲○
○自「原應償還之款項」，似指甲○○之前詐欺、侵占德翰公司
之九百餘萬元，如此，該部分既前已認構成詐欺、侵占罪，則其
後縱使甲○○未依約代繳稅款，亦不再構成犯罪，始符法則？原
判決此部分事實仍不明，有再查詳細根究釐清之必要。以上或係
上訴意旨所指摘，或為本院得依職權調查之事項，應認原判決有
撤銷發回更審之原因。因詐欺取財、業務侵占與行使偽造私文書
部分，有裁判上一罪關係，基於審判不可分，一併發回。
據上論結，應依刑事訴訟法第三百九十七條、第四百零一條，判
決如主文。
中　　華　　民　　國　九十六　年　　二　　月　　二　　日
                      最高法院刑事第十庭
                          審判長法官  洪　清　江
                                法官  石　木　欽
                                法官  李　伯　道
                                法官  林　勤　純
                                法官  陳　世　雄
      本件正本證明與原本無異
                                      書  記  官
中　　華　　民　　國　九十六　年　　二　　月　　九　　日
                                                z
